【裁判字號】    96,上更(二),110
【裁判日期】    970530
【裁判案由】    偽造文書
【裁判全文】
臺灣高等法院花蓮分院刑事判決     96年度上更(二)字第110號
上  訴  人
即自訴人    乙○○
            丙○○
共     同
自訴代理人  邱聰安律師
被      告  甲○○
            丁○○
上列上訴人等因被告偽造文書案件，不服臺灣臺東地方法院90年
度自更字第2號中華民國90年11月5日第一審判決，提起上訴，本
院判決後，經最高法院第二次發回更審，本院判決如下：
    主  文
上訴駁回。
    理  由
一、本件上訴人即自訴人丙○○（原冠夫姓為「林」，而因本案
    相關書證均載「林丙○○」，故以下仍以「林丙○○」名之
    ）、乙○○在原審自訴意旨略以：緣自訴人乙○○以其妻林
    丙○○之名義，由乙○○為連帶保證人於民國72年間向保證
    責任高雄縣鳳山信用合作社（業於93年10月1日經中國信託
    商業銀行股份有限公司合併，下仍簡稱鳳山信合社）借款新
    臺幣（下同）350萬元，借款當時之2紙借據日期欄部分均空
    白，鳳山信合社人員竟然於88年將該2紙之日期欄填上73年7
    月17日，使已罹於時效之借款債務變成未罹於時效消滅，而
    被告甲○○為鳳山信合社之理事長，被告丁○○係代理鳳山
    信合社向伊等提起民事訴訟及聲請強制執行，是以自訴人乙○○合理懷疑係被告甲○○、丁○○二人偽造借款之日期致
    生損害於伊等，因認被告甲○○、丁○○涉犯刑法第210條
    偽造文書罪嫌等語。
二、上訴人等認被告甲○○、丁○○犯有前揭罪嫌，無非以其指
    訴並有系爭借據、民事判決，強制執行聲請狀、旅客出入境
    日期證明書等資為論據。訊之被告丁○○、甲○○均堅決否
    認有何犯行，被告丁○○辯稱：伊係於83年6月6日才進入鳳
    山信合社，擔任臨時員工，兩年後才是正式員工，職務是法
    務人員，借據日期是何人填寫，伊不清楚；被告甲○○則以
    ：伊係76年始進入鳳山信合社擔任主席，本件借款細節，伊
    不知情，再鳳山信合社借款手續皆經層層審核，不可能於借
    款時未填借款日期，事後再由被告二人偽造等語置辯。
三、按犯罪事實應依證據認定之，無證據不得推定其犯罪事實，
    又不能證明被告犯罪或其行為不罰者，應諭知無罪之判決，
    刑事訴訟法第154條第2項、第301條第1項分別定有明文，此
    即揭櫫刑事訴訟程序係採證據裁判主義，易言之，即認定不
    利被告之事實，須依積極證據，苟積極證據不足為不利於被
    告事實之認定時，自應為有利於被告認定，更不必有何有利
    之證據，此亦有最高法院30年上字第816號判例意旨可資參
    照。次按刑事訴訟法上所謂認定犯罪事實之證據，係指足以
    認定被告確有犯罪行為之積極證據而言，該項證據自須適合
    於被告犯罪事實之認定，始得採為斷罪資料。如未能發現相
    當證據，或證據不足以證明，自不能以推測或擬制之方法，
    以為裁判之基礎。又刑事訴訟上證明之資料，無論其為直接
    或間接證據，均須達於通常一般人均不致有所懷疑，而得確
    信其為真實之程度，始得據為有罪之認定，若其關於被告是
    否犯罪之證明未能達此程度，而有合理性懷疑之存在，致使
    無法形成有罪之確信，即不得為不利被告之認定（最高法院
    29年上字第3105號、40年臺上字第86號、76年臺上字第4986
    號判例參照）。經查：
(一)自訴人乙○○於72年間以其妻即自訴人林丙○○名義，並由
    自訴人乙○○擔為連帶保證人向鳳山信合社借貸350萬元；
    鳳山信合社於88年由被告甲○○為法定代理人，被告丁○○
    為訴訟代理人，以其上載借款人林丙○○、連帶保證人乙○○、日期73年7月17日之擔保放款借據（下簡稱系爭擔保放
    款借據）向臺灣臺東地方法院提起民事訴訟及聲請強制執行
    ，而上開系爭擔保放款借據上林丙○○及乙○○之簽名均係
    自訴人乙○○所簽具，印文亦是乙○○所蓋用，均屬真正；
    又被告甲○○係自76年4月1日至93年4月2日任職鳳山信合作
    社理事長，被告丁○○則係於83年6月至93年9月30日任職鳳
    山信合社擔任法務催收工作等情，均據自訴人乙○○及被告
    二人供承在卷（分詳原審90年度自更字第2號刑事卷〈下簡
    稱原審自更卷〉第16頁、第17頁、第18頁、本院本審卷第96
    頁），且於本院97年2月20日行準備程序時，亦經自訴代理
    人及被告二人同意列載為不爭執之事項（詳本院卷第96 頁
    ），故上開事實應堪以是認。
(二)茲本案爭點厥為：系爭擔保放款借據上所載「73年7月17 日
    」之日期究於何時填載？是否未經自訴人之同意而屬偽造？
    爰就上開爭點判斷如下：
  (1)觀諸自訴人所提出系爭擔保放款借據2紙（附於原審90年度
    自字第23號刑事卷第12、13頁），其中借款150萬元之借據
    內容之下方欄位載有「最初貸放：72年5月18日」（上開刑
    事卷第13頁），足見系爭擔保放款借據應係延續自訴人72年
    5月18日之借款契約而再訂立（即更新借款期限），且係於
    73年7月17日始重新書立之借據，並非由自訴人於72年間辦
    理借款時所書立之擔保放款借據加以更改者。是自訴人乙○○既自承其上借款人及連帶保證人之簽名及印文均屬真正，
    則自訴人所主張其上「73年7月17日」之日期係遭被告二人
    偽造云云，自應由自訴人負舉證責任，但自訴人迄今並未提
    出任何積極證據以資證明，僅泛言其合理懷疑係被告二人所
    偽造云云，自已難依其片面臆測之詞推認被告二人於罪。
  (2)又系爭擔保放款借據，其印鑑核對人係陳居圍（業經臺灣臺
    東地方法院檢察署檢察官以92年度偵字第2374號為不起訴處
    確定在案〈附於本案卷附93年度他字第2841號偵查卷第56頁
    正反頁〉），核對日期則係73年7月18日等，有卷附系爭擔
    保放款借據2紙在卷可憑；又，上開偵查卷第65頁之本件系
    爭擔保放款利息繳納紀錄，其上借款資料上亦明確記載貸款
    日：「73年7月17日」；再佐以自訴人因積欠本件借款未依
    約清償，鳳山信合社於75年間以系爭擔保放款借據2紙，向
    臺灣高雄地方法院聲請拍賣抵押物，經臺灣高雄地方法院於
    75年3月12日以75年度拍字第878號民事裁定准許後，鳳山信
    合社即據以向同法院民事執行處聲請拍賣自訴人所有不動產
    ，經同法院民事執行處以75年度執字第4244號執行拍賣，其
    拍賣所得經分配後，鳳山信合社尚有215萬2千1百35元未能
    清償等，有臺灣高雄地方法院75年度拍字第878號民事裁定
    、同法院民事執行處75年度執字第4244號強制執行拍賣所得
    金額分配表可稽（附於上開偵查卷第170頁至171頁、第177
    至第179頁），則被告二人任職之鳳山信合社於75年間執系
    爭擔保放款借據聲請法院裁定及執行拍賣自訴人抵押物時，
    衡情，該2紙借據上之借款日期必已有記載，否則法院何會
    准許？綜上各情以析，系爭擔保放款借據上所載「73年7月
    17日」之立約日期，應係在該日期即填載完成，縱或不然，
    最晚亦應在75年3月12日臺灣高雄地方法院75年度拍字第878
    號民事裁定製作前即已填載，當無置疑。自訴人謂該日期係
    在88年間始填載云云，毫無依據，不足採信。
  (3)是以，被告甲○○係自76年4月1日至93年4月2日任職鳳山信
    合社理事長，被告丁○○則係於83年6月至93年9月30日任職
    鳳山信合社擔任法務催收工作，既已如上述，則縱系爭擔保
    放款借據其上立約日期「73年7月17日」係未經自訴人同意
    ，而由鳳山信合社人員擅自填載，但當時被告甲○○尚未擔
    任理事長，被告丁○○則尚未進入鳳山信合社任職，且自訴
    人於72年間向鳳山信合社辦理350萬元之貸款，鳳山信合社
    於72年5月18日前即將該金額如數交付自訴人，而當時鳳山
    信合社為自訴人辦理借款事宜之人員，係該社當時總經理，
    並非被告等二人等節，業據自訴人乙○○於原審審理時自承
    無訛（原審自更卷第16、17頁）。另者，參諸系爭擔保放款
    借據，其上鳳山信合社審核人員，依其印文並示：分別係：
    「印鑑核對：陳居圍」、「經辦：己○○」、「放款主管：
    戊○○」、「副總經理：蕭義發」，顯被告二人亦未曾經辦
    。是自訴人於72年間向鳳山信合社申辦350萬元借款時，及
    鳳山信合社於73年間因延續原約而另訂契約時，均與被告二
    人無涉。則被告甲○○有何必要在系爭擔保放款借據偽填立
    約日期？被告丁○○當時非鳳山信合社職員，又如何能接觸
    系爭擔保放款借據加以偽填？由此，更證自訴人於本院指稱
    被告二人於88年教唆他人在借據上盜蓋借款日期乙事，純屬
    無端推測之指訴，並無具體事證可憑，自非可取。
  (4)又查，系爭擔保放款借據其上借款人及連帶保證人之簽名及
    印文均屬真正，是自訴人所主張其上「73年7月17日」之日
    期係遭被告二人偽造云云，自應由自訴人負舉證責任，但自
    訴人迄並未提出任何積極證據以資證明，且自訴人所指稱係
    於88年間遭偽造乙節，復不足採，均如前述，故自訴人所稱
    該日期係未經其同意而填載者云云，已難遽信。況觀諸前引
    偵查卷第65頁之本件系爭擔保放款利息繳納紀錄，其貸款人
    資料上明確記載貸款日為73年7月17日，且參諸上開偵查卷
    第64、65頁之利息繳納紀錄，自訴人於73年6月30日後，自
    73年7月28日起至74年10月7日止，仍均依約繳納貸款利息，
    此亦為自訴代理人所不爭（本院卷第150頁），則若自訴人
    未於73年7月17日與鳳山信合社訂立系爭擔保放款借款，鳳
    山信合社何以憑空在其資料內記載貸款日為「73年7月17 日
    」？且鳳山信合社若係同意自訴人本於72年5月間與鳳山信
    合社之借款契約，繼續繳納貸款利息，其承辦人員何須甘冒
    偽造文書刑責之危險，杜撰系爭擔保放款借據？凡此，可見
    自訴人所稱其繼續繳納利息至74年10月7日係本於72年5月18
    日之借款云云，尚有違上開客觀情事，礙難採信。是由上，
    足證系爭擔保放款借據，及其上立約日期「73年7月17日」
    ，均應係經自訴人同意者至明。自訴人指稱未經其同意云云
    ，委無可取。
  (5)至系爭擔保放款借據簽立後，鳳山信合社雖未有款項撥入自
    訴人之帳戶，但系爭擔保放款借據之借款，係延續自訴人72
    年5月18日之借款契約，業經本院認定如上，故既係延續舊
    契約，衡情，鳳山信合社自毋須重新為撥款之程序，此由自
    訴人仍繼續繳納貸款利息自明，故實無從因鳳山信合社未有
    重新撥款程序，即遽認系爭擔保放款借據之立約日期係未經
    自訴人同意者。又自訴人乙○○於73年7月2日出境，至73
    年8月23日始行入境，固有自訴人所提出旅客出入境日期證
    明書在卷可按（原審90年度自字第23號刑事卷第14頁），但
    查：依通常放款作業流程，借款時均會要求借款人書立約定
    書，而在約定書上留存借款人之印文，借款人再行借款時，
    只要其立據之借據上印文與原留存在約定書上之印文相核，
    縱借款人於立據上簽立之日期因故未能到場，鳳山信合社承
    辦人仍能依該印文、簽名是否與原留印章、簽名相符而認定
    等情，觀諸證人即於72年、73年間擔任鳳山信合社放款業務
    主管之戊○○於本院審理時所證述之內容即明（本院卷第
    144頁、145頁）。是本件自訴人乙○○縱於73年7月2日至73
    年8月23日不在國內，但自訴人於出國前事先將已簽具之系
    爭擔保放款借據持交鳳山信合社，以申請貸款期限更新之事
    宜，合與上開所述作業流程並無不悖，是尚難徒因自訴人乙○○於73年7月17日不在國內，即可推認該立約日期係未經
    自訴人同意而遭人擅自填載者。
  (6)末者，自訴人就系爭擔保放款借據僅爭執其上立約日期「73
    年7月17日」係未經其同意而遭被告偽填，然該立約日期「
    73年7月17日」並非以筆書寫，而係以日期戳章蓋印，故縱
    送專業機關鑑定，亦無從鑑定其筆跡；況，經本院向中國信
    託商業銀行股份有限公司函調系爭擔保放款借據原本，該公
    司表示無相關資料可資提供，此有該公司97年1月11日中信
    銀集作字第97501342號函在卷可稽（本院卷第25頁），是本
    院實無從依最高法院本次發回意旨將該原本送請鑑定，但此
    仍不影響本院上開之認定，附此說明。
四、綜上，被告甲○○現雖於88年間為鳳山信合社之理事長，被
    告丁○○雖係代理鳳山信合作社向自訴人提起民事訴訟及聲
    請強制執行，但自訴人等所提出之前開證據，並不足以直接
    而具體證明被告二人確有偽造文書之犯行，尚難僅憑自訴人
    之懷疑即推定被告甲○○及丁○○有偽造系爭擔保放款借據
    之立約日期。此外，復查無其他積極事證足認被告二人確有
    自訴人等所指之犯行，被告二人之犯罪即屬不能證明，原審
    因而諭知被告二人無罪之判決，核無不當。上訴意旨仍執陳
    詞認被告二人有前揭犯行，指摘原判決不當，為無理由，應
    予駁回。
據上論斷，應依刑事訴訟法第368條，判決如主文。
中    華    民    國    97    年    5    月    30    日
                  刑事庭審判長法  官     謝志揚
                              法  官     林慶煙
                              法  官     許仕楓
以上正本證明與原本無異。
如不服本判決，應於送達後十日內，向本院提出上訴狀。其未敘
述理由者，並應於提出上訴狀後十日內向本院補提理由狀 (須附
繕本)。
                              書記官     李閔華
中    華    民    國    97    年    5    月    30    日


司法院資訊處製作；財團法人民間司法改革基金會備份。
